【裁判字號】    95,重上,56
【裁判日期】    970430
【裁判案由】    分配表異議之訴
【裁判全文】
臺灣高等法院民事判決                  95年度重上字第56號
上  訴  人  科技工程顧問有限公司
法定代理人  丁○○
上  訴  人  己○○
共      同
訴訟代理人  周承武律師
            謝曜焜律師
複  代理人  吳俊達律師
            張香堯律師
被  上訴人  甲○○
訴訟代理人  羅瑞洋律師
複  代理人  陳麗玢律師
被  上訴人  乙○○
訴訟代理人  王聰明律師
上列當事人間分配表異議之訴事件，上訴人對於中華民國94年12
月28日臺灣臺北地方法院94年度訴字第1992號第一審判決提起上
訴，經本院於97年4月9日言詞辯論終結，判決如下：
    主  文
原判決關於駁回上訴人後開第二、三項之訴部分，及訴訟費用之
裁判均廢棄。
被上訴人甲○○與乙○○於民國93年4月26日簽立之離婚協議書
所定「由乙○○支付甲○○新台幣伍佰萬元正做為補償財產損失
」及「乙○○應支付甲○○慰藉金新台幣玖佰陸拾萬元正」之約
定給付行為應予撤銷。
臺灣臺北地方法院93年度執平字第31343號強制執行事件於民國
94年11月3日通知所附之分配表，其中次序3被上訴人甲○○應受
分配之執行費用新台幣壹拾萬捌仟捌佰元，及次序8被上訴人甲
○○應受分配之普通債權本息新台幣參佰玖拾參萬肆仟伍佰陸拾
柒元，應予剔除，不得列入分配。
其餘上訴駁回。
第一、二審訴訟費用由上訴人負擔十分之一，餘由被上訴人負擔
。
    事實及理由
一、上訴人科技工程顧問有限公司（下稱科技公司）及己○○（
    以下合稱二人時則稱上訴人，如單獨指稱各別上訴人則逕稱
    其名）起訴主張：
（一）被上訴人乙○○對上訴人負有債務，經上訴人對被上訴人
      乙○○提起履行契約之訴，歷經原審法院以84年度重訴字
      第35號、本院以92年度重上字第340號、 最高法院以93年
      度台上字第1299號判決確定（下稱前案判決），被上訴人
      乙○○應給付科技公司新台幣 （下同）1,068萬元，己○
      ○200萬元，合計1,268萬元。然被上訴人乙○○、甲○○
      （以下合稱其二人時則稱被上訴人，如單獨指稱各別被上
      訴人則逕稱其名） 基於詐害上訴人債權之意，於93年4月
      14日收受送達本院92年度重上字第340號判決後，被上訴
      人竟通謀虛偽意思表示於同月26日訂立離婚協議書，除協
      議離婚外，乙○○並同意給付甲○○500萬元及非財產上
      損害（慰撫金）960萬元，顯係藉假離婚而訂立虛偽不實
      之債權債務關係。且依原審向財政部國稅局調取乙○○89
      年至93年間之所得結算申報相關資料，其於93年間已無資
      力清償上訴人債權。嗣上訴人持前案判決為執行名義，聲
      請對乙○○之財產強制執行時，甲○○竟以上開離婚協議
      書主張對乙○○有1,360萬元債權，向法院聲請核發支付
      命令取得執行名義，聲明參與分配。是被上訴人間離婚協
      議書中有關財產給付之約定，顯已侵害上訴人之債權，爰
      依民法第87條第1項規定，先位聲明：（1.）確認被上訴
      人甲○○就原審法院93年度執平字第31343號強制執行事
      件所參與分配之14,127,605元債權不存在。（2.）原審法
      院93年度執平字第31343號強制執行事件，對被上訴人甲
      ○○所分配4,043,367元之債權額應減為0元，並將其減少
      之金額，其中3,405,612元，改分配予上訴人科技公司，
      其餘637,755元改分配予上訴人己○○。並依民法第244條
      規定，備位聲明：（1.）被上訴人甲○○與被上訴人乙○
      ○於93年4月26日簽立之協婚協議書所定「由乙○○支付
      甲○○500萬元正做為補償財產損失」及「乙○○應支付
      甲○○慰藉金960萬元正」之約定給付行為應予撤銷。（
      2.）原審法院93年度執平字第31343號強制執行事件，對
      被上訴人甲○○所分配4,043,367元之債權額應減為0元，
      並將其減少之金額，其中3,405,612元，改分配予上訴人
      科技公司，其餘637,755 元改分配予上訴人己○○。
（二）先位聲明部份：
   1、被上訴人甲○○先於答辯狀陳稱係因乙○○投資失利才與
      其離婚，後於庭訊中又改稱因乙○○官司纏身不堪其擾方
      離婚；乙○○則於庭訊時稱係因與訴外人陳美雪發生外遇
      傳聞致夫妻感情破裂，兩人就連離婚原因所為陳述彼此矛
      盾不一，離婚當係虛偽。
   2、系爭離婚協議書第一條第（二）項記載乙○○應給付甲○
      ○500萬元補償財產之損失，然乙○○僅有財產即本件執
      行標的物台北市○○○路○段151巷19弄1號11樓之建物及
      基地（下稱系爭房地），甲○○辯稱係2人合買應於離婚
      時分配，已非無疑；且二人簽立離婚協議書時，系爭房地
      已被上訴人查封在案，其二人夫妻間財產並無如此高之價
      值可分配與甲○○，復未詳細計算其夫妻剩餘財產，是被
      上訴人抗辯此部分是夫妻剩餘財產分配云云，並不可採。
   3、系爭離婚協議書第一條第（三）項記載乙○○應給付甲○
      ○贍養費每月5萬元及慰撫金960萬元，然依甲○○所述，
      乙○○於婚姻關係中長期不支付家用，又豈會同意在離婚
      後每月支付高達5萬元之贍養費及960萬元之慰撫金予甲○
      ○？且如前所述乙○○於93年間已無資力、財務困難，如
      何能一次給付上開金額（且非分期支付）慰撫金？足證被
      上訴人有關本件財產給付之約定虛偽不實。
   4、查上訴人與乙○○早自82年起即發生債務糾葛，且爭訟不
      斷，何以被上訴人均未離婚，直至93年4月14日接獲本院
      92年重上字第340號之敗訴判決後，於十五日內協議離婚
      及財產給付之約定，顯然係藉假離婚而訂立虛偽之債權債
      務關係，欲以不法之手段稀釋上訴人之債權。被上訴人間
      離婚協議及財產給付之契約，應屬通謀虛偽之意思表示，
      當然無效，爰請求判決如先位聲明。
（三）備位聲明部份：
   1、被上訴人乙○○所有系爭房地，業因上訴人聲請強制執行
      查封拍賣而失去價值，故被上訴人間於離婚協議書約定乙
      ○○無償給付財產予甲○○之行為，更使乙○○陷於無資
      力，均有害上訴人之債權，上訴人自得依民法第244條第1
      項主張詐害債權而訴請撤銷。
   2、被上訴人間依上開離婚協議書第一條第（二）項補償財產
      損失之約定，縱如乙○○所辯係為補償甲○○婚姻期間辛
      勞之有償行為，但甲○○於93年4月26日訂立離婚協議時
      已知悉「台北地方法院及台灣高等法院均已判決被上訴人
      乙○○應支付上訴人1,268萬元」之事實，即知悉將會損
      害上訴人之債權，故上訴人依民法第244條第2項之規定，
      亦得撤銷被上訴人間財產給付約定之債權行為。
   3、另按現行法僅承認在裁判離婚時，夫妻之一方應給予他方
      慰撫金，兩願離婚時則未有明文，是被上訴人間約定給付
      慰撫金之行為本難有據。又兩願離婚是不得附條件之身分
      法律行為，故被上訴人間離婚協議書上有關約定給付財產
      即不可能為離婚之條件，被上訴人辯稱離婚協議書上有關
      慰撫金及損害賠償等財產給付，與離婚之身分法律行為密
      不可分云云，顯非可採。再兩願離婚時夫妻任何一方並無
      法律依據可主張人格法益受侵害，而請求他方給付慰撫金
      或損害賠償之權利。被上訴人主張最高法院73年第2次民
      庭總會決議之意旨，與本件不同，不能適用。
（四）本件原審判決上訴人全部敗訴，上訴人提起上訴，求為判
      決：
     （甲）先位聲明：
      1、原判決廢棄。2、確認被上訴人甲○○就台灣台北地方
      法院93年度執平字第31343號強制執行事件所參與分配之
      14,127,605元債權不存在。3、台灣台北地方法院93年度
      執平字第31343號強制執行事件，對被上訴人甲○○所分
      配4,043,367元之債權額應減為0元，並將其減少之金額，
      其中3,405,612元，改分配予上訴人科技公司，其餘637,
      755元改分配予上訴人己○○。
     （乙）備位聲明：
      1、原判決廢棄。2、被上訴人甲○○與乙○○於93年4月
      26日簽立之離婚協議書所定「由乙○○支付甲○○500萬
      元正做為補償財產損失」及「乙○○應支付甲○○慰藉金
      960萬元正」之約定給付行為應予撤銷。3、台灣台北地方
      法院93年度執平字第31343號強制執行事件，對被上訴人
      甲○○所分配4,043,367元之債權額應減為0元，並將其減
      少之金額，其中3,405,612元，改分配予上訴人科技公司
      ，其餘637,755元改分配予上訴人己○○。
（五）上訴人上訴後補稱略以：
   1、上訴人於原審已主張被上訴人有諸多足以令人懷疑「假離
      婚」或「藉由真離婚製造假債權」之事實，依民事訴訟法
      第277條但書之規定，應由被上訴人就「其離婚及系爭離
      婚協議書內所約定之給付非屬通謀虛偽意思表示」負舉證
      責任。
   2、甲○○與同案被告丙○○（此部分已據上訴人在原審撤回
      起訴）向原法院聲請支付命令及聲明參與分配之聲請狀，
      字體大小、排列順序、字行段落、具狀人用印位置相同，
      顯見出於同一人使用同一電腦製作，足證係乙○○與二人
      勾串以通謀虛偽之意思表示製造假債權。
   3、兩願離婚，原則上夫妻任何一方並無基於人格上之法益而
      得請求對他方給付慰撫金或損害賠償之權利，乙○○於離
      婚協議書內同意給付慰撫金或損害賠償，非法律所課予之
      當然義務，而係增加其債務，並非如拋棄繼承僅係「積極
      財產之減少」。是最高法院73年度第二次民事庭會議意旨
      於本件撤銷詐害行之訴訟，應非可適用。
   4、縱認被上訴人間財產給付之約定係剩餘財產之分配，亦須
      於婚後財產扣除婚後債務後，始得就餘額請求給付，否則
      被上訴人間之財產給付約定即屬詐害債權，自得撤銷。
   5、乙○○主張上訴人科技公司尚積欠其合夥盈餘3千多萬元
      ，其確有資力云云，惟乙○○對上訴人所提給付盈餘等之
      訴訟，業經原審法院以85年度訴字第1309號判決、87年度
      訴字第3959號判決敗訴確定，足證乙○○對上訴人已無3
      千餘萬之合夥盈餘債權。又乙○○另稱有結構工程設計費
      800萬元未領，並有存款及股票出售用以支付甲○○，然
      未見舉證證明，顯為不實。
   6、被上訴人與各關係人科技土木結構技師事務所、煜兆鋼結
      構股份有限公司、丙○○、江旭初、江慧蘭、喻台生、林
      婉嬿間帳戶屢有不明來源、流向、用途之存、提款，應予
      查明。其中依甲○○所稱其將乙○○於93年4月28日匯款
      60萬元，其中50萬元於次日匯予其弟江旭初作為投資理財
      並購買股票等情，與常理不符；另將乙○○於93年5月21
      日所匯50萬元，同日即匯予其姐江慧蘭，主張係償還代墊
      兒子澳洲學費，亦應提出證明。
二、被上訴人甲○○以：
（一）伊與乙○○婚後因可歸責於乙○○之事由，常年爭吵不斷
      ，夫妻感情不睦，乃於93年4月26日協議離婚，除有證人
      在場作證簽名蓋印外，並赴戶政機關登記離婚完畢，兩人
      確已離婚，非通虛謀虛偽意思表示。又伊與乙○○離婚時
      所為財產上給付之約定，係基於婚姻關係解消後夫妻財產
      分配請求權，並非無償行為；離婚時未詳細計算夫妻間財
      產，係為避免手續繁瑣；約定慰撫金則是乙○○為補償伊
      在婚姻關係中所受之精神上損失及對家庭貢獻之補償，亦
      非虛偽意思表示或有詐害債權行為。又離婚協議書上約定
      財產之給付乃基於人格法益之財產上行為，亦不得以詐害
      債權為由撤銷，上訴人之請求，於法無據。
（二）乙○○於93年4月28日匯付60萬元至伊於台灣銀行0000000
      0000帳號繳付慰藉金50萬元，伊為求日後生活保障，於93
      年4月29日轉帳50萬元予弟弟江旭初供做集資投資理財，
      江旭初並已購買寰生生物科技股份有限公司之股票。又乙
      ○○於93年5月21日清償50萬元現金，甲○○於同日存入
      上開帳戶中，此後數月內，最大筆之支出係於93年6月17
      日轉帳30萬元予姊姊，以償還其先前代伊墊付之兒子澳洲
      學費，其餘均是小額支出。是100萬元並無上訴人所懷疑
      回流予乙○○。
（三）系爭房地係於76年向台北市政府購買之國民住宅，當初雖
      是以乙○○之名義購買，惟購買之所有文件，包括向銀行
      貸款以及嗣後每月之分期攤還繳納（當時均是持銀行發給
      之繳款簿，以現金向銀行繳納），均由伊自掏腰包以上班
      之薪水辦理，伊尚保有當初辦理之部分文件，文件上字跡
      全是伊所書，可證系爭房地價款由伊所出，並非虛妄。
（四）伊於離婚後一個半月即93年6月15日始聲請法院核發支付
      命令，並經法院於93年6月18日核發，而伊遲至法院第一
      次拍賣前一日始於93年12月15日提出聲明參與分配狀，若
      謂伊與乙○○共謀，尚不合情理。
（五）伊係委請訴外人戊○○代擬支付命令聲請狀，由伊自己打
      字並送狀，乙○○並未參與。
（六）伊與乙○○因感情破裂而離婚，豈有配合乙○○製造假債
      權之理。
三、被上訴人乙○○則以：
（一）否認上訴人對伊有1,268萬元債權存在，縱認有該債權，
      然伊與甲○○早因伊官司纏訟多年而感情不睦，始起意協
      議離婚，又於離婚協議時併約定伊對甲○○為金錢給付之
      原因，乃出於彌補甲○○長年對家庭貢獻、子女教育基金
      支出、共同出資不動產及動產之補償費，並無何通謀虛偽
      意思表示。又伊有專業技術，具備結構暨土木雙重技師資
      格，於離婚協議書中金錢給付之約定，並不會使伊陷於無
      資力，亦無侵害上訴人債權之虞。況被上訴人間金錢給付
      之約定，依身分行為不得附條件之理論，上訴人不得單獨
      加以撤銷。
（二）被上訴人間離婚協議中之財產分配乃關於夫妻共有財產之
      分配，慰撫金係為補償被上訴人甲○○之損害，均非「無
      對價」、「無償」之約定給付，且均屬有法律依據所為之
      給付，並無詐害債權可言。再被上訴人離婚之財產給付約
      定，屬以人格上之法益為基礎之財產上之行為，故縱有害
      債權仍不許債權人撤銷，上訴人陳稱可單獨撤銷云云，與
      法不合。又兩願離婚既係離婚者之兩願，當事人基於個自
      之意思，在離婚之談判中，就彼此願為達到離婚之目的而
      答應某種條件，則該條件自與離婚密不可分，始合乎當事
      人之本意與常情，上訴人指離婚身分行為與財產給付行為
      二者可分，其見解尚非妥適。
（三）伊於93年4月28日匯款60萬元予甲○○，其中10萬元係給
      付93年5月、6月份之贍養費。又於93年5月20日於木柵甲
      ○○之辦公室給付50萬元，作為部分慰藉金。再伊自93年
      7月至96年5月，確有每月匯款5萬元之贍養費予甲○○，
      有匯款單紙為憑（93年7月、8月、94年2月、96年1月、3
      月匯款單遺失，見本院卷一第265-271頁，卷二第255-25
      9頁）。
（四）伊所欠友人丙○○之借款，已分別於93年5月28日還款50
      萬元、94年9月30日還款965,444元、95年2月3日還款1,42
      5,824元，及至95年12月31日尚欠1,080,732元，伊並依2
      人間協議書約定，自96年1月1日起加計月息一分，陸續還
      款予丙○○，業於96年12月5日清償完畢，有匯款單10 紙
      為據（見本院卷三第138-143頁）。
（五）上訴人科技公司尚積欠伊合夥盈餘3千多萬元，且伊另有
      結構工程設計費800萬元未領，並有存款及股票出售用以
      支付甲○○，足見伊確有資力為離婚協議書之財產給付。
四、被上訴人答辯聲明：上訴駁回。
五、兩造不爭執事項：（見原審卷第35、36、114頁）
（一）上訴人己○○於82年9月23日與被上訴人乙○○訂立協議
      書，被上訴人乙○○願賠償上訴人己○○200萬元，返還
      上訴人科技公司1,068萬元，合計1,268萬元。嗣因被上訴
      人乙○○不願依協議書履行，上訴人乃提起履行契約之訴
      訟，經原審法院以84年重訴字第35號判決、本院以92年重
      上字第340號判決、最高法院以93年台上字第1299號裁定
      ，命被上訴人乙○○應如數給付確定。上訴人乃於93年8
      月27日持前開確定判決向原審法院民事執行處聲請對被上
      訴人乙○○之財產為強制執行。嗣經原審法院以93年執平
      字第31343號執行，並調同院83年度全字第300號假扣押卷
      執行拍賣被上訴人乙○○所有之系爭房地，於94年1月20
      日由應買人以9,998,800元拍定，嗣被上訴人甲○○及丙
      ○○分別以對被上訴人乙○○有1,360萬元及400萬元債權
      ，並已取得確定支付命令，聲明參與分配，經原法院執行
      處於94年4月1日發函通知預定於同年月21日實施分配，上
      訴人於94年4月11日對分配表聲明異議，以被上訴人甲○
      ○及丙○○聲明參與分配之債權均屬虛假，應予刪除，並
      於94年4月27日提起本件分配表異議之訴，有原審法院以
      84年重訴字第35號判決、本院以92年重上字第340號判決
      、最高法院以93年台上字第1299號裁定、原審法院93年度
      促字第16801號、第18823號支付命令、原審法院民事執行
      處94年11月3日北院錦93執平字第31343號函暨分配表可稽
      （見原審卷第69-96、11、12、398-403頁）。
（二）被上訴人甲○○與乙○○原為夫妻關係，二人於93年4 月
      26日書立離婚協議書，同月29日辦理離婚登記，被上訴人
      乙○○並同意給付甲○○500萬元及非財產上損害 （慰撫
      金）960萬元及每月贍養費5萬元，嗣被上訴人甲○○以乙
      ○○未依約履行而向原審法院聲請支付命令，經原審法院
      於93年6月18日發給93年促字第16801號支付命令，並於同
      年月7月14日確定，同年12月2日核發支付命令確定證明書
      ，被上訴人甲○○於93年12月15日以支付命令為執行名義
      ，主張乙○○尚欠1,360萬元，聲明參與93年度執字第313
      43號強制執行程序，有離婚協議書、戶籍謄本、原審法院
      93年度促字第16801號支付命令、聲明參與分配狀可稽（
      見原審卷第29、30、11頁，本院卷三第101、102頁）。
（三）丙○○曾以對被上訴人乙○○原有450萬元借款債權，尚
      有400萬元未獲清償，並已取得原審法院93年度促字第188
      23號確定支付命令，乃於93年12月30日持向原審法院執行
      處聲明參與93年度執字第31343號強制執行程序。雖上訴
      人提起本件分配表異議之訴時將丙○○同列為被告，主張
      其與被上訴人乙○○之債權亦為虛假，惟丙○○嗣後撤回
      參與分配之聲請，而原審法院執行處亦因而於94年11 月3
      日重新製作分配表，上訴人並已具狀並當庭表示撤回對丙
      ○○之起訴，經丙○○同意，有原審法院93年度促字第18
      823號支付命令、聲明參與分配狀、民事撤回參與分配聲
      請狀及台北地方法院民事執行處94年11月3日北院錦93執
      平字第31343號函及分配表可憑（見原審卷第12、128、
      409-411、432、398-403頁，本院卷三第99、100頁）。
（四）上訴人對被上訴人乙○○、甲○○及丙○○另提起偽造文
      書、損害債權之告訴，其中被上訴人乙○○、甲○○部分
      業經台灣台北地方法院檢察署檢察官提起公訴，有該署95
      年度偵續一字第72號起訴書（見本院卷二第150-152頁）
      ；被上訴人乙○○與丙○○部分經三次為不起訴處分（96
      年度偵續二字第15號不起訴處分書，見本院卷三第81-83
      頁），由台灣高等法院檢察署發回續行偵查，現由台灣台
      北地方法院檢察署現以97年度偵續三字第28號偵查中。
六、兩造爭執之要點：
（一）被上訴人間所為財產給付之約定是否為通謀虛偽意思表示
      ？
（二）被上訴人間所為財產給付之約定是否屬詐害上訴人之債權
      ？
七、法院之判斷：
（一）上訴人不能舉證證明被上訴人間之離婚協議及財產給付之
      約定為通謀虛偽意思表示，該離婚協議應屬有效：
  1、按第三人主張表意人與相對人通謀而為虛偽意思表示者，
     該第三人應負舉証之責（參見最高法院48年台上字第29號
     判例要旨）。被上訴人甲○○與乙○○因夫妻感情不睦，
     雙方於93年4月26日簽訂離婚協議書，並由訴外人楊經輝、
     戊○○在場作證並簽名蓋印，同月29日共同至戶政事務所
     辦理離婚登記等事實，為兩造所不爭執，並有離婚協議書
     、戶籍謄本可稽（見原審卷第29、30頁），自堪信為真實
     ，是被上訴人間離婚之行為符合民法所定之要件而生效。
  2、上訴人雖主張前案判決係由伊於84年間向原審法院起訴（
     原審案號為84年重訴字第35號），原審法院直至92年5月22
     日始判決伊勝訴，被上訴人乙○○不服提起上訴（即本院
     92年重上字第340號），經本院於93年4月7日判決駁回上訴
     ，於同月14日送達，被上訴人即在同年月26日書立協議離
     婚，於同月29日辦妥離婚登記，時間僅距收受判決後15日
     ，而被上訴人對離婚原因陳述不一，應係假離婚云云。然
     查夫妻要否離婚或於何時離婚應由夫妻雙方自主決定，本
     非外人所得干涉；而夫妻婚姻關係能否維持，因夫妻間各
     自主觀認知每個人均有不同，同時夫妻間若欲離婚結束婚
     姻關係時，更會因各自主觀認知而發生陳述離婚不同，乃
     屬常態，兼以身分行為常具非理性因素等情事，是上訴人
     僅以被上訴人之協議離婚時間與前案判決時間緊接，即推
     測其二人係通謀虛偽意思表示之假離婚，然前案判決之「
     確定」時點，並非在本院判決送達時，縱令被上訴人係在
     本院判決送達後始協議離婚，亦難以此推測被上訴人二人
     係假離婚，從而上訴人以此主張被上訴人間通謀虛偽意思
     表示離婚，尚屬欠缺具體事証可資証明，而難以採信。
  3、次按夫妻雙方共同經營家庭生活，對於日常家庭生活費用
     、購買家用品、子女撫養費、銀行分期付款等各種支出，
     究竟由何人支付，通常是臨時約定，且因夫妻有特殊之親
     密關係及信賴，此等約定多不會形諸文字，更不可能如一
     般交易般有各種清楚明白之紀錄，久而久之雙方之財產自
     然漸漸合為一體，是法律雖規定夫妻原本之財產關係終止
     後，本應各取回其財產，但若夫妻財產已合為一體，就此
     財產應如何分配，仍應先由雙方協議之，此理之當然，並
     為夫妻固有之權利，不論離婚或改定夫妻財產制時皆然，
     與剩餘財產分配請求權係各取回財產後，財產較少之一方
     可再向財產多的一方請求分配，迥不相同。故乙○○於離
     婚時，約定由乙○○取得夫妻婚後之共有財產之所有權，
     另以金錢補償甲○○，尚難認係屬通謀虛偽意思表示。故
     上訴人以乙○○已無財產可分配，而推論此項給付約定係
     屬通謀虛偽意思表示云云，自不足採。
  4、再按因可歸責於夫妻一方之過失，而訴請法院裁判離婚者
     ，夫妻中有過失之一方應給予無過失之他方相當之慰撫金
     ，民法第1056條定有明文。但在夫妻協議離婚時，法律未
     禁止夫妻雙方本於協議，由一方給付他方慰撫金以賠償精
     神上或財產上之損害。被上訴人甲○○因乙○○長期官司
     纏身，造成身心俱疲，而協議離婚，精神上受有相當之痛
     苦，故乙○○於協議離婚時，同意給付慰撫金予甲○○，
     乃契約自由，難認於法有違。而甲○○於婚姻關係結束後
     ，所受之精神上損害究應補償多少，主要是依被上訴人間
     主觀之感受而定，就此部分亦難認係屬通謀虛偽意思表示
     。
  5、末查，被上訴人二人離婚後，乙○○已於93年4月28日匯款
     60萬元（其中10萬元係給付93年5、6月贍養費），同年5月
     21日給付甲○○現金50萬元，另自93年7月至95年5月每月
     給付5萬元贍養費之事實，已據被上訴人陳明在卷，並提出
     華南銀行匯款申請書影本一紙、甲○○收據一紙及台灣銀
     行無摺存入憑條存根20紙為証（見本院卷一第263-271頁）
     ，並有台灣銀行信義分行95年10月24日信義營字第0950004
     8851號函、華南商業銀行信義分行96年4月18日（96）華雙
     信字第077號函並檢送匯款申請書一紙、台灣銀行信義分行
     甲○○所有帳號000000000000號帳戶交易明細表在卷可按
     （見本院卷二第121、122、171、172、18頁），自堪信係
     屬事實。上訴人雖主張要查明資金流向及是否再回流至乙
     ○○帳戶，然經本院查詢結果，並無証據足証乙○○交付
     甲○○之前開110萬元係出自甲○○之帳戶內，而甲○○於
     93年4月29日自台灣銀行信義分行其所有第000000000000號
     帳戶轉帳50萬元予其弟江旭初以便集資購買股票，亦有甲
     ○○所提出之銀行存摺影本、台灣銀行匯出匯款回條聯影
     本可按（見本院卷一第247、248頁），並經本院向安泰銀
     行查明，有安泰商業銀行中崙分行95年6月23日（95）安崙
     字第0956000177號函檢送江旭初帳號00000000000000自92
     年6月至95年6月之交易明細資料足稽（見本院卷二第45、
     49頁）。江旭初則已於同月30日匯款90萬元至合作金庫光
     華分行林婉嬿之帳戶內，購買寰生生物科技股份有限公司
     股票，林婉嬿於93年8月13日將股票轉讓登記予江旭初，亦
     有股票影本在卷足稽（見本院卷三第122頁）。至於93年5
     月21日乙○○以現金50萬元給付甲○○之部分，業經甲○
     ○存入上開台灣銀行信義分行之帳號，此有台灣銀行信義
     分行95年10月24日信義營字第09500048851號函檢送甲○○
     93年5月21日存入50萬元存取款憑條足稽（見本院卷二第12
     1、125頁），而甲○○於93年6月17日自上開帳號轉帳30萬
     元至其姐江慧蘭於台北富邦銀行帳號000000000000，以償
     還江慧蘭先前代甲○○墊付之子女澳洲學費，並有匯出匯
     款申請書，匯款澳幣13,000元，折新台幣300,690元，加計
     手續費370元，總計301,060元，以現金支出1,060元後，其
     餘以江慧蘭上開帳號轉帳30萬元，有台北富邦商業銀行股
     份有限公司95年6月27日北富銀景美字第208號函檢送江慧
     蘭帳號000000000000於93年6月17日之歷史交易明細表、95
     年10月25日北富銀景美字第370號函檢送江慧蘭帳號000000
     000000於93年6月17日之存摺類存款取款憑條、轉帳支出傳
     票、現金收入傳票、匯出匯款申請書足稽（見本院卷二第
     84、86、112-119頁），據此難認系爭100萬元資金有回流
     至乙○○之帳戶內甚明。
  6、至於甲○○於台灣銀行信義分行000000000000號帳號於93
     年1月29日存入60萬元、93年2月5日取款60萬元，然並無証
     據可証該款項與乙○○有關。另甲○○前開帳戶於93年12
     月1日跨行轉入50Ｚ0000000000000000帳戶為訴外人劉國棟
     於台灣中小企銀永和分行第00000000000號活存帳戶，有台
     灣中小企業銀行永和分行96年1月29日96永和字第028號函
     、96年4月18日96永和字第093號函檢送該日交易明細表足
     稽（見本院卷二第155、165、166頁）。甲○○於94年12月
     21日跨行轉入807Ｚ0000000000000000帳戶為訴外人羅瑞洋
     所有，亦有永豐商業銀行作業處96年2月6日永豐銀作業處
     (096)字第01046號函、96年4月20日永豐銀作業處 (096)字
     第02677號函足憑（見本院卷二第159、168、169頁）。95
     年11月8日跨行轉入之帳戶係甲○○於彰化銀行東門分行
     0000-00-00000-0-00所開立之股票交易帳戶，亦有彰化銀
     行東門分行96年2月1日 (95)彰東門字第0960292號函、96
     年5月2日彰東門字第0960881號函檢送之交易往來明細27頁
     足稽（見本院卷二第157、174-201頁），則甲○○上述跨
     轉行為，亦與本件無涉。
  7、上訴人再質疑甲○○就其設於彰化銀行東門分行之股票帳
     戶於93年5月3日轉提20萬元、93年7月14日現提25萬元、93
     年8月11日現提12萬元、94年1月31日現提75萬元等，均查
     無具體事証可証明與本件乙○○所給付之上述資金有關，
     自無從僅憑上訴人之臆測而認係乙○○給付甲○○之資金
     來源，係由甲○○上開帳戶所提供。則上訴人以此主張其
     二人係通謀虛偽意思表示，即難信屬實。
  8、又上訴人以甲○○與丙○○向原法院聲請支付命令及聲明
     參與分配之聲請狀，字體大小、排列順序、字行段落、具
     狀人用印位置相同，認係出於同一人使用同一電腦製作，
     故認乙○○與二人係勾串以通謀虛偽之意思表示製造假債
     權云云，惟依據替甲○○寫支付命令聲請狀之証人戊○○
     在本院証稱「我是幫忙擬稿，沒有幫忙打字，... 公司有
     支付命令的例稿那是欠話費的稿，我幫忙甲○○寫的支付
     命令內容是從網路上參考來的」（見本院卷一第255頁），
     可知甲○○聲請支付命令之訴狀係由証人戊○○所代為擬
     稿，至於打字部分如電腦係使用相同之文書處理軟體即會
     產生字體大小、排列順序、字行段落等相同之情形，故縱
     令甲○○與丙○○未委託同一人打字，亦可能因文書處理
     軟體相同而產生上述相同情形，自不足以此推認係三人串
     謀為虛偽意思表示。
（二）被上訴人二人明知乙○○對上訴人負有債務1,268萬元，
      且乙○○所有系爭房屋已遭上訴人查封，其所有財產不足
      清償上訴人之債權，竟於93年4月26日離婚時約定由乙○
      ○給付甲○○1,460萬元，給付期限約定在93年5月10日、
      6 月10日，兩人所為財產給付之約定應係屬詐害上訴人債
      權之行為，上訴人依據民法第244條之規定訴請撤銷，為
      有理由：
  1、按債權人依民法第244條規定，撤銷債務人所為之有償或無
     償行為者，必須具備下列之條件（一）為債務人所為之法
     律行為（二）其法律行為有害於債權人（三）其法律行為
     係以財產權為目的（四）如為有償之法律行為，明知其行
     為有害債權人，受益人於受益時，亦明知其事情。至於債
     務人之法律行為除有特別規定外，無論為債權行為抑為物
     權行為，均非所問（參見最高法院42年台上字第323號判例
     要旨）。
  2、經查，被上訴人乙○○與上訴人於82年9月23日訂立協議書
     ，同意給付上訴人己○○200萬元，給付科技公司1,068萬
     元（按乙○○自訴上訴人己○○於82年9月23日恐嚇伊簽立
     協議書，涉有恐嚇、恐嚇取財等罪，業經本院以88年重上
     更(三)字第179號刑事判決判處己○○無罪確定在案，有該判
     決附於本院卷三第74-80頁可稽），嗣後乙○○、甲○○恐
     財產遭上訴人己○○聲請強制執行求償，明知與蔣清榮（
     按蔣清榮配偶江慧媛為甲○○之姐）無債權債務關係，仍
     由甲○○於82年10月7日委託不知情之代書林業昌，將系爭
     房屋連同坐落基地辦理擔保債權額一千萬元之虛偽抵押權
     設定登記予蔣清榮，以此不實事項使台北市大安地政事務
     所不知情之人員登載於職務上所掌管之台北市建物及土地
     登記謄本，被上訴人二人與蔣清榮之間所涉刑法第214條使
     公務員登載不實罪，均遭法院判處罪刑確定在案，有本院
     84年度上易字第2863號、86年度上易字第4565號刑事判決
     影本可按（見本院卷一第106-115頁）， 足証甲○○早於
     82年10月7日即已知悉乙○○積欠上訴人債務1,268萬元，
     並與乙○○、蔣清榮共同虛偽設定抵押債權一千萬元以圖
     免財產遭上訴人執行。
  3、次查，經原審向財政部國稅局調取之被上訴人乙○○自89
     年至93年間之所得稅結算申報相關資料以觀，乙○○於93
     年4月26日與甲○○為上開財產給付之約定時，其綜合所得
     稅總收入僅1,060,506元，有財政部台北市國稅局大安分局
     94年9月30日財北國稅大安綜所字第0940031783號函所檢送
     乙○○93年度綜合所得稅結算電子申報書影本可按 （見外
     放証物） ，93年度綜合所得稅各類所得資料清單顯示乙○
     ○所得總額為406,427元（見原審卷第140頁）， 顯然無足
     夠資力足以清償上訴人上開1,268萬元之債權。按債務人之
     財產乃債權人債權之總擔保，增加債務人之債務， 將會使
     債權受償比例減少， 故上訴人主張其債權因被上訴人乙○
     ○同意給付甲○○1,460萬元補償費及精神慰撫金而受有損
     害，應堪採信。
  4、再查，民法第1058條規定夫妻離婚時，除採用分別財產制
     者外，各自取回其結婚或變更夫妻財產制之財產，如有剩
     餘，各依其夫妻財產制之規定分配之。又同法第1030條之1
     復明定法定財產制關係消滅時，夫或妻現存之婚後財產，
     扣除婚姻關係存續中所負債務後，如有剩餘，其雙方剩餘
     財產之差額應平均分配。夫妻剩餘財產之分配請求權立法
     目的在於尊重為家務管理之一方對婚姻生活的貢獻，應屬
     有償給付，即夫妻於離婚時各自取回結婚時之己有財產，
     並就婚後財產於扣除婚姻關係存續中所負債務，二人均分
     各享有一半之權利。本件被上訴人並未約定夫妻財產制，
     自應以法定財產制為夫妻財產制。系爭不動產係於76年以
     乙○○名義向台北市政府所購買，此為甲○○所自認（見
     本院卷一第245頁），依74年6月3日修正後之民法第1017條
     規定，應屬乙○○之婚後財產。又兩人婚後僅有系爭不動
     產，乙○○復就離婚協議書中補償甲○○財產損失一節，
     係基於夫妻間剩餘財產分配請求權而來，自承在卷 （見原
     審卷第432頁），縱依前開第1058條之規定，離婚時由夫妻
     二人各自取結婚時屬於自己之財產， 亦應先就婚後財產扣
     除婚姻關係存續中所負之債務，如有剩餘始得主張。 查乙
     ○○所有系爭不動產經執行法院鑑價約值1千萬元，不足清
     償乙○○所積欠上訴人之1,268萬元債務，而甲○○亦未提
     出具體事証証明有何屬於其結婚時之原有財產及婚後財產
     ，依前開規定，兩人即無夫妻剩餘財產可資主張，縱令甲
     ○○對家庭生活有相當之貢獻，乙○○同意給予甲○○補
     償，然乙○○已無剩餘財產，亦無婚後財產，則乙○○仍
     同意給付補償500萬元，此項約定勢將增加乙○○之負債，
     而有損上訴人之債權，且為甲○○於訂立離婚協議書時所
     明知，則上訴人主張依據民法第244條第2項以乙○○之前
     開有償行為有害及其債權而訴請撤銷，即屬於法有據。
  5、另按夫妻協議離婚時給付一方精神慰撫金，固非法所禁止
     ，但此並非離婚之一方依法得請求對方給付之權利，而係
     基於契約自由原則，至於夫妻之一方同意給付離婚對方之
     金錢，其性質上含有他方為持家辛勞所付出之代價，亦非
     屬單純之贈與行為，依常情其給付仍應衡量本身之財力而
     定。查乙○○於93年4月26日與甲○○離婚時，已明知積欠
     上訴人1,268萬元債務未清償，其所有之系爭不動產亦遭上
     訴人查封在案，而乙○○並未舉証証明當時另尚有其他財
     產足以給付甲○○金額高達960萬元慰撫金（按乙○○於訂
     立離婚協議後於同年5月間即向丙○○借款450萬元，見原
     審卷第39頁，亦可佐証當時係無資力）。乙○○雖辯稱伊
     為結構暨土木雙重技師，屬專門職業人員，在80年11月至
     82年7月間與上訴人己○○合夥期間，主持合夥事業，創造
     94,378,542元之收入，因合夥財務由己○○控制，未得到
     分配，乃纏訟至今，致無法專心從事本業，再參諸乙○○
     本人於原審所証稱「有無能力是很主觀的問題，如果己○
     ○把坑我的六千多萬拿出來，我當然有能力」等語（見原
     審卷第115頁反面），顯然乙○○係以其對上訴人之盈餘分
     配請求權作為其有資力給付甲○○1,450萬之依據。惟乙○
     ○對上訴人所提出之盈餘分配等事件，已分別經原審法院
     以85年訴字第1309號、87年訴字第3959號判決敗訴，並於
     85年10月2日確定，有各該判決及確定証明書影本可資佐証
     （見本院卷三第154-170頁），故在93年4月26日雙方簽訂
     離婚協議書時應早已知悉對上訴人無盈餘分配請求權，如
     何能主觀上認定係自己係有資力之人? 此部分乙○○之辯
     解自難採信。
  6、至於乙○○另辯稱伊預估可向喻台生建築師請領800萬元之
     結構工程設計費， 銀行存款及投資寶固營造股份有限公司
     之股票261張、投資煜兆鋼結構股份有限公司四萬多股，並
     出任負責人，可以出售用以支付甲○○云云。 查結構工程
     設計費800萬元部分，至今未見乙○○向喻台生請求，煜兆
     鋼結構股份有限公司已於93年1月14日核准解散登記在案（
     見本院卷三第195、197頁）。而前開設計費、股票或股份
     如係要作為支付甲○○上開補償金及慰藉金之資金來源，
     本可出售變現或逕行轉讓過戶予甲○○折抵債務，但乙○
     ○至今並未為任何轉讓或處分之動作，甲○○亦未就該部
     分股票或股份聲請強制執行， 顯然其所稱享有800萬元之
     設計費係屬虛構，而股票及股份部分亦屬不具有財產價值
     甚明，尚難據此而認乙○○仍有資力足以支付甲○○金額
     高達960萬元之精神慰撫金。
  7、另查乙○○明知在離婚當時無資力給付甲○○上開金錢，
     如仍有意給付甲○○，亦可定相當之履行期限以便能籌措
     資金，然觀其所簽發交付甲○○之本票二紙，到期日分別
     為93年5月10日、6月10日，距離婚日僅15日、45日，有甲
     ○○所提出之支付命令在卷足証（見原審卷第11頁），其
     何以有能力在此短暫時間內即可籌得1,450萬元？ 顯不符
     社會一般常情。再參以上述乙○○表示有寶固公司等公司
     之股票及應收款，但甲○○卻採取參加系爭不動產之強制
     執行程序參與分配，故上訴人主張其行為係意圖稀釋上訴
     人之債權，應非無據。其二人有損害上訴人債權之意圖至
     明，此觀被上訴人二人所涉偽造文書及損害債權之行為，
     業經檢察官以台北地方法院檢察署第95年度偵續一字第72
     號起訴書提起公訴即明，並有起訴書在卷可資佐証（見本
     院卷二第150 -152頁）。
  8、又最高法院73年度第2次民事庭總會決議雖謂「債權人得依
     民法第244條規定行使撤銷權者，以債務人所為非以其人格
     上之法益為基礎之財產上之行為為限，繼承權係以人格上
     之法益為基礎，且拋棄之效果，不特不承受被繼承人之財
     產上權利，亦不承受被繼承人財產上之義務，故繼承權之
     拋棄，縱有害及債權，仍不許債權人撤銷之」，但該決議
     係以拋棄繼承權為前提，按拋棄繼承係民法賦與繼承人之
     權利，且係先取得繼承權之利益後再放棄該利益，屬於繼
     承人積極財產之減少，基於尊重法定權利人之意願，乃不
     許債權人撤銷。然在本件兩願離婚之情形，被上訴人乙○
     ○基於自由意思而同意給付甲○○精神慰撫金及損害賠償
     ，非法律所課之法定義務，而且前開約定之結果僅係使乙
     ○○債務增加（消極財產增加），甲○○之積極財產增加
     ，非如拋棄繼承者係先取得繼承權之利益而後放棄，乃同
     一人之積極財產與消極財產之增減（其結果兩相抵銷），
     兩者情形尚有不同，本件應無上開民事庭總會決議之適用
     ，應無不得撤銷之限制。
  9、再按離婚協議是被上訴人二人合意終止婚姻關係， 屬於身
     分行為之消滅， 至於離婚協議中有關財產補償及慰撫金給
     付之約定，則非屬人格法益之身分行為， 乃獨立於身分行
     為以外之財產給付行為， 縱令與夫妻之人格法益有密切關
     係，係以離婚行為有效成立為條件， 然本件被上訴人二人
     之協議離婚行為係屬完全有效，並已辦妥離婚登記， 則其
     因離婚而生之財產給付行為亦應屬有效。 且依民法第1056
     條第3項但書規定，只要以契約承諾給付後，即可與人格法
     益分離而獨立讓與，成為獨立之財產給付， 自得為撤銷權
     之客體， 被上訴人辯稱離婚協議書上之所為財產給付之約
     定係本於夫妻關係所生之財產給付行為， 係附屬於身分行
     為，與離婚密不可分，不得撤銷云云，亦非可採。
八、綜上所述，上訴人主張被上訴人二人係假離婚，其所為之金
    錢給付應屬通謀虛偽意思表示，尚不可採，故其先位聲明之
    請求，難認有理由。至於上訴人備位聲明主張被上訴人乙○
    ○於離婚協議時所為補償甲○○財產補償500萬元 及精神慰
    撫金960萬元之約定， 係明知有害於上訴人債權之有償行為
    ，而且甲○○亦屬明知為可採信，已如上述，故上訴人依據
    民法第244條第2項之規定起訴請求撤銷被上訴人二人於離婚
    協議書上1,460萬元之財產給付約定 ，於法有據，離婚協議
    書中所約定乙○○之財產給付約定既遭撤銷，甲○○即對乙
    ○○無債權存在， 故甲○○以1,360萬元本息之債權就台北
    地方法院93年度執平字第31343號強制執行事件， 聲明參與
    分配，亦屬無據。 從而，上訴人依據強制執行法第41條第1
    項前段規定，請求將94年11月3日之分配表（見原審卷第398
    -403頁） 中關於被上訴人甲○○應受分配金額，即次序3號
    執行費108,800元 及次序8號債權本息合計3,934,567元部分
    ，予以剔除，不得列入分配，為有理由，應予准許。又按強
    制執行法第二章關於金錢請求權之執行第一節參與分配中第
    38條規定「參與分配之債權人，除依法優先受償者外，應按
    其債權額數平均分配。」，此為強制執行參與分配方法及順
    序之規定，其後依序規定債權人對分配表之異議、對分配表
    異議之處理及異議未終結之處置（同法第39至41條），則不
    論債權人或債務人對於分配表異議，嗣後如債權人應受分配
    金額經剔除後，自應依同法第38條規定由執行法院更正原分
    配表，方符合平等原則。查上開強制執行事件之債權人除上
    訴人二人外，尚有台北市稅捐稽徵處，有該分配表可按，則
    被上訴人甲○○受分配金額經剔除後，應由執行法院依同法
    第38條規定更正原分配表，以維公平，上訴人請求將甲○○
    遭剔除之受分配金額，其中3,405, 612元改分配予上訴人科
    技公司，其餘637,755元改分配予上訴人己○○，於法無據
    ，不應准許。原審就上開應予准許部分所為上訴人敗訴之判
    決，尚有未洽，上訴意旨指摘原判決此部分不當，求予廢棄
    改判，為有理由；至原審就上開不應准許部分，所為上訴人
    敗訴之判決，其理由雖與本院不同，但結果並無二致，仍應
    維持，上訴意旨指摘原判決此部分不當，求予廢棄改判，為
    無理由。
九、本件事証已臻明確，兩造其餘攻擊防禦方法，及未經援用之
    證據，經本院詳加審酌後，認與判決結果不生影響，爰不一
    一論述，併此敘明。
據上論結，本件上訴為一部有理由，一部無理由，依民事訴訟法
第450條、第449條第2項、第79條、第85條第1項前段，判決如主
文。
中    華    民    國    97    年    4     月    30    日
                  民事第十四庭
                        審判長法  官  張  蘭
                              法  官  黃麟倫
                              法  官  袁靜文
正本係照原本作成。
如不服本判決，應於收受送達後20日內向本院提出上訴書狀，其
未表明上訴理由者，應於提出上訴後20日內向本院補提理由書狀
（均須按他造當事人之人數附繕本）上訴時應提出委任律師或具
有律師資格之人之委任狀；委任有律師資格者，另應附具律師資
格證書及釋明委任人與受任人有民事訴訟法第466條之1第1項但
書或第2項（詳附註）所定關係之釋明文書影本。
中    華    民    國    97    年    4     月    30    日
                              書記官  應瑞霞
附註：
民事訴訟法第466條之1（第1項、第2項）：
對於第二審判決上訴，上訴人應委任律師為訴訟代理人。但上訴
人或其他法定代理人具有律師資格者，不在此限。
上訴人之配偶、三親等內之血親、二親等內之姻親，或上訴人為
法人、中央或地方機關時，其所屬專任人員具有律師資格並經法
院認為適當者，亦得為第三審訴訟代理人。


司法院資訊處製作；財團法人民間司法改革基金會備份。
